臺灣臺中地方法院刑事判決　　　九十四年度訴字第一一三一號
公　訴　人　臺灣臺中地方法院檢察署檢察官
被　　　告　乙○○
　　　　　　辛○○
上列被告因常業重利等案件，經檢察官提起公訴（九十四年度偵
字第四八０號），本院判決如下：
    主  文
乙○○共同以乘他人急迫貸以金錢，而取得與原本顯不相當之重
利為常業，處有期徒刑壹年陸月；扣案如附表三所示之物品均沒
收。
辛○○共同以乘他人急迫貸以金錢，而取得與原本顯不相當之重
利為常業，累犯，處有期徒刑壹年肆月；扣案如附表三所示之物
品均沒收。又共同以加害身體、自由之事，恐嚇他人致生危害於
安全，累犯，處有期徒刑參月。應執行有期徒刑壹年陸月，扣案
如附表三所示之物品均沒收。
    犯罪事實
一、緣有寅○○者（綽號「阿強」，嗣到案後另行審結），基於
    以乘他人之急迫貸以金錢而取得與原本顯不相當之重利為常
    業之犯意，自民國九十一年九月間起（起訴書誤載為自九十
    一年六月間起），即經由於報紙刊登廣告或中間人介紹之方
    式，招徠不特定之人向其借款，並乘該等借款人均急需用錢
    之際，貸以金錢，而取得與原本顯不相當之重利，並以之為
    常業。而乙○○（綽號「阿富」）及辛○○（綽號「呆呆」
    ，曾因毀損罪，經本院以九十一年度中簡字第二二二號簡易
    判決處刑有期徒刑三月、如易科罰金以三百元折算一日確定
    ，經入監執行後，於九十一年九月二十二日執行完畢出監）
    二人，分別為寅○○之友人，均明知寅○○係以經營上開重
    利之貸放業務為業，竟仍基於與寅○○（及彼此相互間）共
    同以乘他人急迫貸以金錢而取得與原本顯不相當之重利為常
    業之犯意聯絡，分別自九十二年六月間及九十三年二月間起
    ，參與寅○○之貸放行為，而共同以寅○○為首，利用寅○○位於臺中市北屯區○○○○街五十四號之租屋處一樓為營
    業處（寅○○及乙○○均居住於該址三樓處，另辛○○間會
    至該址四樓居住），由寅○○提供資金，仍以經由於報紙刊
    登廣告或中間人介紹之方式，招徠不特定急需用錢之人向其
    等借款；如有欲借款者，即約其於臺中市北屯區○○○○街
    五十四號一樓或臺中市、彰化縣境內不特定地點之馬路旁、
    借款人所在地或泡沫紅茶店及釣魚場等處會面，並由寅○○
    親自出面或授權乙○○貸放（於附表一編號十一之情形中，
    係由李秉彰貸放），而向借款人收取身分證影本等證件資料
    、要求借款人簽立借據、和解書（讓渡證書）或面額為借款
    金額三至四倍不等之本票（於附表一編號十之情形中，另要
    求借款人宙○○簽發支票）後（借款人實際交付之證件資料
    與簽立之文書、票據情形不一，其情形詳如附表二所載），
    並以每十天為一期（於附表一編號十四之情形中，係以每三
    十天為一期）、每期每萬元新臺幣（下同）借款收取三百元
    至二千元不等之利息，且須欲扣一期利息之方式，利用該等
    借款人均急迫之際，貸以金錢，再由寅○○、乙○○或辛○○按期向借款人收取該經換算為年息後，分別達111％至900
    ％之重利（均以借款人實際取得之本金之計算），而乙○○
    及辛○○除自收取之款項從中抽取每萬元約二千元之佣金外
    ，餘款則全歸寅○○所有。寅○○、乙○○及辛○○三人即
    以此方式，均恃前開重利之貸放業務維生，並賴以為常業。
    而總計寅○○、乙○○及辛○○自以上開重利之貸放業務為
    常業時起，共有如附表一所示之壬○○等十五人，均因急迫
    ，而於如附表一所示之時間，向寅○○、乙○○或辛○○三
    人借得如附表一所示之金錢，並已分別給付如附表一所示之
    重利（已攤還本金者，加計其預扣之第一期利息部分）。
二、另丙○○於九十二年九月二十八日為友人柳忠孝出面向寅○○等人（由乙○○出面放款）借得六萬元後（實拿五萬四千
    元），因柳忠孝無力繳息，寅○○、辛○○二人遂於九十三
    年六月間某日下午二時許，一同駕駛休旅車至臺中市○區○○街找丙○○催討債務，而共同基於傷害丙○○身體及以加
    害身體、自由之事，恐嚇丙○○之犯意聯絡，先以徒手之方
    式共同毆打丙○○後（傷害部分未據告訴），再由寅○○於
    丙○○面前向辛○○稱：丙○○今日再未還錢，即直接帶至
    大肚山上關狗籠，並令辛○○隨同丙○○駕車前往他處取款
    ，而共同以此加害丙○○身體及自由之事，恐嚇丙○○，致
    丙○○因而心生畏懼、致生危害於其安全，乃於辛○○之陪
    同及乙○○另行駕車尾隨下，駕車前往臺中市○○區○○路
    一五二巷五弄十二號其前妻之上班處，借得六萬元之款項交
    予乙○○，以清償積欠之本金（至辛○○則於先前等候取款
    之時，因見員警上前盤查，先行逃逸）。
三、嗣經彰化縣警察局於九十三年七月三十一日下午一時三十分
    許，依法搜索寅○○上開臺中市北屯區○○○○街五十四號
    之租屋處而查獲上情，並扣得裝有如附表二所示壬○○等十
    五人借款當時分別簽立之借據、和解書、讓渡證書、本票、
    支票與質押之證件與交付之物品在內之信封袋十五封（另扣
    得與本案無關之借貸資料九十七封），及寅○○與乙○○所
    有如附表三所示供經營前開常業重利行為使用或預備供使用
    之帳冊三本、空白借據一疊、空白本票一本（寅○○所有）
    、帳冊一本、聯絡簿一本、空白借據一疊、空白本票一本（
    乙○○所有）等物。
四、案經彰化縣警察局移送臺灣彰化地方法院檢察署檢察官呈請
    臺灣高等法院臺中分院檢察署檢察長令轉臺灣臺中地方法院
    檢察署檢察官偵查起訴。
    理  由
一、訊據被告乙○○固坦承其為共同被告寅○○之友人，且與寅
    ○○均居住於寅○○承租而來之臺中市北屯區○○○○街五
    十四號三樓處，其並明知寅○○平日係以貸放金錢向他人收
    取重利為業，且其亦有出面向借款人收取本息，而從中抽取
    佣金之行為。惟矢口否認有何與寅○○（或辛○○）共同為
    常業重利行為之犯意聯絡，辯稱：「我只有負責收錢，‧‧
    ‧是寅○○告訴我說還錢的日期到了，要我去收錢。有人要
    借錢的話，我會介紹他們認識，但是借不借錢，是寅○○去
    跟他們談，要不要借錢是寅○○決定」云云（見本院卷第四
    十一頁準備程序筆錄）。訊據被告辛○○亦坦承其為共同被
    告寅○○之友人，且曾受寅○○之託，向他人收取金錢；另
    九十三年六月間寅○○向被害人丙○○催討債務時，其亦曾
    陪同前往。惟矢口否認有何與寅○○（或乙○○）共同為常
    業重利或恐嚇被害人丙○○之行為與犯意聯絡，辯稱：伊與
    寅○○認識不久，並不知道寅○○係以何為業，且伊僅為寅
    ○○收取過二、三次之金錢；每次均因寅○○自稱事忙，而
    伊基於與寅○○為朋友之關係，乃允為幫忙，然寅○○並未
    告知伊託收之金錢性質為何，伊亦從未自上開行為獲取任何
    之好處；另九十三年六月間寅○○向被害人丙○○催討債務
    時，伊固有在場，然並未聽聞任何人恐嚇丙○○，伊本人亦
    未恐嚇丙○○云云（見本院卷第四十一頁準備程序筆錄、審
    判筆錄第二十五頁、第二十七頁至第三十五頁）。
二、惟查，就被告乙○○與辛○○上開常業重利之犯罪事實部分：
  (一)共同被告寅○○於警詢時即已自承：伊係以貸放金錢並向他
    人收取利息為業，該業為伊一人所獨資，惟伊亦有請被告乙○○幫忙收取帳款；借款之人均為急需現金周轉之人；伊經
    營貸款業務至今，貸放之金額約有一百萬元，至獲利則約有
    幾十萬元等語（見彰化縣警察局刑案偵查卷附之寅○○警詢
    筆錄）；其雖於嗣後經傳、拘無著，惟其前開警詢中之證述
    ，參酌後述卷證資料，因具有特別可信之情況，且為證明被
    告乙○○及辛○○之犯罪事實所必要，自堪採為證據（刑事
    訴訟法第一百五十九條之三第三款規定參照）。
  (二)另被告乙○○於警詢及檢察官訊問時，亦均坦承：「我是受
    僱於寅○○經營借貸，由寅○○提供資金。借貸人如借貸時
    ，打給寅○○時由寅○○放款，如打至我持用之0000000000
    行動電話時就由我放款，平時都是由我負責聯絡收錢」、「
    我收取借款時有抽取二成佣金」、「寅○○何時開始經營我
    並不知道，‧‧‧工作地點在我住處，借貸方式係借款人借
    款時，需提供身分證影本及簽立本票及借據，以每十天為一
    期‧‧‧，放款時即先扣除一期利息」（見彰化縣警察局刑
    案偵查卷附之乙○○警詢筆錄）、「有抽二成利潤」（見臺
    灣彰化地方法院檢察署九十三年度偵字第六二四九號卷第十
    六頁檢察官訊問筆錄）、「（為何要幫寅○○收錢？）缺錢
    ，多一份收入」、「（被告三人的綽號？）我叫阿富，寅○○叫阿強，辛○○叫呆呆」、「（借錢如何擔保？）保人、
    身分證影本、借據、本票約要簽本金的一到三倍不等」、「
    （如何分工？）許是負責放款，但也有收錢；呆呆是和寅○○配合的」、「（有無與呆呆一起去收過錢？）有一起去收
    利息約五次左右，是寅○○叫我們一起去的」等語甚明（見
    臺灣臺中地方法院檢察署九十四年度偵字第四八０號卷第十
    八頁、第十九頁檢察官訊問筆錄）。其於本院審理中，仍坦
    承有受僱於共同被告寅○○之事實（見本院審判筆錄第三十
    五頁），而其就有關於被告辛○○之犯罪事實部分，已於檢
    察官訊問時供後而為具結，又無其他不可信之情況，且與後
    述其餘之補強證據相符，自亦堪採為認定其自身與共同被告
    辛○○犯罪事實之證據（刑事訴訟法第一百五十九條之一第
    二項參照）。
  (三)另證人即被害人壬○○、酉○○、未○○、己○○、丙○○
    、戌○○、宇○○、申○○（原名黃仁智）、甲○○、宙○○、巳○○、戊○○、地○○、丁○○、庚○○等十五人，
    均因經營生意失敗、急需償還現金及發放員工薪資（壬○○
    ）、友人催債，急需償債（酉○○、宇○○、巳○○）、急
    需繳付汽車貸款（未○○）、自身（己○○、甲○○、丁○○、戊○○、地○○）或友人（丙○○、戌○○）急需用錢
    、母親住院，急需用錢（申○○）、經營瓦斯行，擴充設備
    ，資金不足，無法周轉（宙○○）、買房子急需資金調度（
    庚○○）等急迫事由，經由報紙刊登之廣告或中間人介紹之
    方式，於附表一所示之時間，由寅○○（綽號「阿強」）或
    被告乙○○（綽號「阿富」）、辛○○（綽號「呆呆」）約
    在臺中市北屯區○○○○街五十四號一樓或其他臺中市、彰
    化縣境內不特定地點之馬路旁、被害人所在地、泡沫紅茶店
    、釣魚場等處會面，由寅○○親自出面或授權乙○○貸放（
    被害人巳○○部分，係經由李秉彰貸放），並向被害人收取
    身分證影本等證件資料、要求被害人簽立借據、和解書、讓
    渡證書及面額為借款金額三至四倍不等之本票（被害人宙○○另經要求簽發支票）後（各被害人實際交付之證件與簽立
    之文書、票據情形不一，詳如附表二所載），以每十天為一
    期（被害人丁○○部分係以三十天為一期）、每期每萬元借
    款收取三百元至二千元不等之利息，且須欲扣一期利息之計
    算方式，貸予金錢，再由寅○○、乙○○或辛○○按期向被
    害人收取該經換算後，年息分別達111％至900％之重利（均
    以借款人實際取得之本金之計算），各被害人並已分別給付
    如附表一所示之重利（已攤還本金者，加計其預扣之第一期
    利息部分）等情，亦據證人即被害人壬○○等十五人於警詢
    、檢察官訊問（壬○○、丙○○、宇○○、甲○○、戊○○
    、庚○○）及本院審理中（丙○○、巳○○），分別證述甚
    詳，並有其等分別指認寅○○或被告乙○○、辛○○之彰化
    縣警察局指認犯罪嫌疑人紀錄表在卷可稽。而核其等於警詢
    中所為之證述，經本院於調查證據時向被告乙○○及辛○○
    二人提示，二人並未於言詞論終結前聲明異議，另其等於偵
    查中向檢察官所為之陳述，均經具結，且無任何顯不可信之
    情況存在，依刑事訴訟法第一百五十九條之五第二項、第一
    項及第一百五十九之一第二項之規定，自均堪採為認定被告
    乙○○與辛○○犯罪事實之證據。
  (四)此外，被告乙○○及辛○○二人此部分之犯罪事實，復有如
    附表二所示之被害人壬○○等十五人於借款當時分別簽立之
    借據、和解書、讓渡證書、本票、支票及質押之證件與同時
    交付之物品等分別扣案可證（另參彰化縣警察局刑案偵查卷
    附之搜索扣押筆錄、扣押物品目錄表、搜索現場及扣案物品
    相片或影印本）。
  (五)被告乙○○雖辯稱：伊僅負責幫忙收款及介紹欲借錢之人與
    寅○○認識，惟借錢與否，係由寅○○與欲借款之人雙方自
    行洽談後決定云云；另被告辛○○則辯稱：寅○○並未告知
    伊託收之金錢性質為何，伊亦從未自幫寅○○收取款項之行
    為中獲取任何好處云云。然查：
    1.如附表一編號三至編號六、九、十、十三所示之被害人未
      ○○、己○○、丙○○、戌○○、甲○○、宙○○、地○○等人借款當時，均係由被告乙○○親自貸放等情，業據
      其等於警詢、檢察官訊問或本院審理中，分別證述及指認
      甚明，復參酌前引被告乙○○於警詢及檢察官訊問時原自
      白之內容，實足認被告乙○○嗣後所稱之：伊僅負責收款
      ，至借款與否，純由寅○○決定云云，要屬卸責之詞，自
      不足採。
    2.另被害人巳○○於借款當時，係由被告辛○○親自決定貸
      放並於嗣後向其收款，被害人戊○○則於借款後，由被告
      辛○○主動向其收取利息等情，亦據其等分別於警詢、檢
      察官訊問或本院審理中證述甚詳（見彰化縣警察局刑案偵
      查卷附之巳○○、戊○○警詢筆錄及臺灣臺中地方法院檢
      察署九十四年度偵字第四八０號卷第三十六頁、第三十七
      頁檢察官訊問筆錄；證人巳○○並於本院審理中證稱期於
      警詢中依據相片之指認無誤，見本院審判筆錄第九頁、第
      十二頁）；再審諸下述被告辛○○有與寅○○共同出面向
      被害人丙○○催討欠款，並於過程中有動手毆打丙○○之
      行為（詳於後述），實足認被告辛○○上開所辯不知收取
      之金錢性質云云，要無可採。又被告辛○○雖否認有自收
      取之款項中抽成之行為，被告乙○○亦稱：不知辛○○抽
      取之佣金多寡（見臺灣臺中地方法院檢察署九十四年度偵
      字第四八０號卷第十九頁），惟被告辛○○參與之行為次
      數既多、介入之程度亦深，自無可能全無獲取任何報酬，
      而其於收取款項之時，所從事之行為分工與被告乙○○相
      同，應足以推認其自收取之款項中抽取之報酬，亦在每萬
      元二千元左右。
  (六)按「刑法上所謂常業犯，指反覆以同種類行為為目的之社會
    活動之職業性犯罪而言，至於犯罪所得之多寡，是否恃此犯
    罪為唯一之謀生職業，則非所問，縱令兼有其他職業，仍無
    礙於該常業犯罪之成立」，最高法院著有八十五年度臺上字
    第五一０號判例可資參照。本件共同被告寅○○平日即以貸
    放業務為業，業據其供承在卷，被告乙○○及辛○○二人，
    基於與寅○○為友人之關係，平日並有與寅○○同住於臺中
    市北屯區○○○○街五十四號三樓或四樓之事實（辛○○係
    偶爾至該址四樓居住，見寅○○警詢筆錄），對於寅○○係
    以從事上開重利之貸放業務為常業，本難解為不知，況其等
    均已實際參與出面貸放或收取利息之行為，對於利息如何計
    算、是否已屬與原本顯不相當之重利等？自應有所認識（另
    參前引被告乙○○於檢察官訊問中之自白）；而該等出面借
    款之被害人，既會捨一般正常較低利率之借款途徑（如：銀
    行借款、民間合會、親友借貸或現金卡之預借現金等）而不
    由，反選擇支付極高利率，而向如寅○○等一般俗稱為「地
    下錢莊」之業者借款，依一般社會常情，必係已達急需用錢
    ，而別無籌款途徑之急迫程度，始會為此飲鴆止渴之舉，而
    被告乙○○、辛○○二人，仍願參與共同被告寅○○之上開
    貸放行為，並與寅○○有共同之行為分擔，復依其等貸放業
    務之規模龐大、被告乙○○與辛○○均參與之時間非短（乙○○約一年餘，辛○○達數月）、被告辛○○當時係無業（
    見其警詢筆錄之記載）、被告乙○○雖另有以駕駛計程車為
    業之行為，惟依其出面收取之金額與次數之多，其與被告辛○○並有居住於共同被告寅○○承租而來之房屋之事實，顯
    然該與寅○○共同從事金錢貸放之行為，均為其等當時主要
    之營收來源，其等自有恃此維生、賴以為常業之事實，均應
    與寅○○共同成立以乘他人急迫貸以金錢而取得與原本顯不
    相當之重利之常業犯。
  (七)綜上所述，被告乙○○與辛○○關於常業重利部分之犯罪行
    為，均事證明確，犯行堪以認定。
三、就被告辛○○恐嚇之犯罪事實部分，經查：
  (一)證人即被害人丙○○業就：伊於九十二年九月二十八日為友
    人柳忠孝出面向乙○○借得六萬元後（實拿五萬四千元），
    因柳忠孝無力繼續繳息，寅○○、辛○○二人遂於九十三年
    六月間某日下午二時許，一同駕駛休旅車至臺中市○區○○
    街向伊催討債務，除先以徒手之方式共同毆打伊外，寅○○
    並於伊之面前向辛○○稱：今日再不還錢，即直接將伊帶至
    大肚山上關狗籠，以此話語恐嚇伊，並令辛○○隨同伊駕車
    前往他處取款，致伊因此心生畏懼，乃於辛○○之陪同及乙○○駕車尾隨下，駕車前往臺中市○○區○○路一五二巷五
    弄十二號其前妻之上班處，借得六萬元之款項交予乙○○，
    以清償伊積欠之本金，至辛○○則於等候取款之時，因見員
    警上前盤查，已先行逃逸等情，於警詢、檢察官訊問及本院
    審理中證述甚詳（見丙○○之警詢筆錄、臺灣臺中地方法院
    檢察署九十四年度偵字第四八０號卷第十九頁、第二十頁、
    第四十六頁、第四十七頁檢察官訊問筆錄、本院審判筆錄第
    十三頁至第二十四頁），另證人即當時在場之共同被告乙○○，亦於檢察官訊問中，就：「（許及李是否有打丙○○？
    ）有，當時有人說不還錢要帶到山上去‧‧‧」、「他們二
    人都有打丙○○」等情，供後而為具結，核其等所為之證述
    意旨相符，並無任何顯不可信之情況存在，而被害人丙○○
    之證述意旨除前後一貫外，其於警詢中之證述，更經於檢察
    官訊問及本院審理中，分別到庭具結以擔保其證言之可信性
    ，自均堪採為認定被告辛○○犯罪事實之證據。
  (二)被告辛○○雖辯稱：伊當時雖有在場，然並未參與寅○○毆
    打丙○○之行為，亦未聽聞任何人恐嚇丙○○云云。惟該被
    害人丙○○之借款案，既係由共同被告乙○○出面放款，平
    日亦由乙○○負責收取利息，且於案發當時，乙○○亦在現
    場，如僅為單純收取債款事件，被告辛○○自無與寅○○另
    行駕車趕往現場之必要；況被告辛○○不否認有於隨後，依
    寅○○之指示，搭乘丙○○所駕之車輛，陪同丙○○返回丙○○前妻之上班處取款之行為（見本院審判筆錄第三十四頁
    ），如被告辛○○所述：伊僅單純受寅○○之邀，而陪同前
    往現場云云為真，其於寅○○離去後，何以未一併離去，而
    仍坐上被害人丙○○所駕之車輛，非俟取得欠款不可？再審
    諸共同被告乙○○實與被告辛○○及共同被告寅○○關係密
    切、利害與共，而其仍於檢察官訊問中，於具結效力之擔保
    下，為上開不利於被告辛○○之證述，且其證述之內容復與
    被害人丙○○之證述意旨相符，自足認被害人丙○○及共同
    被告乙○○之上開證述屬實，被告辛○○所辯並不可採。
  (三)按被害人丙○○既經寅○○及被告辛○○共同毆打在先，復
    經寅○○當面交代被告辛○○：今日若再不還錢，即直接帶
    至大肚山上關狗籠等言詞恫嚇在後，自足以認其身體、自由
    有受進一步危害之可能，因而心生畏懼、致生危害於其安全
    ；被告辛○○與共同被告寅○○共同毆打被害人丙○○在先
    ，繼之依寅○○之指示，隨同被害人丙○○駕車前往他處取
    款在後，自足以顯其與寅○○共同以加害身體、自由之事恐
    嚇被害人丙○○之犯意聯絡，是核被告辛○○此部分之犯罪
    行為，亦事證明確，犯行堪以認定。
四、核被告乙○○與辛○○所為，均係犯刑法第三百四十五條之
    以乘他人急迫貸以金錢，而取得與原本顯不相當之重利為常
    業罪。被告辛○○就以加害身體、自由之事恐嚇被害人丙○○，致生危害於被害人丙○○之安全部分，另犯刑法第三百
    零五條之恐嚇危害安全罪。被告乙○○、辛○○與共同被告
    寅○○就上開常業重利罪之犯行，被告辛○○與共同被告寅
    ○○就上開恐嚇危害安全罪之犯行間，均具有犯意之聯絡與
    行為之分擔，均為共同正犯。被告辛○○所犯上開二罪，犯
    意各別，行為不同，應予分論併罰。另被告辛○○曾因毀損
    罪，經本院以九十一年度中簡字第二二二號簡易判決處刑有
    期徒刑三月、如易科罰金以三百元折算一日確定，經於九十
    一年九月二十二日執行完畢出監等情，有其臺灣高等法院被
    告全國前案紀錄表在卷可按，其於受有期徒刑之執行完畢後
    五年內，再犯本件有期徒刑以上之罪，為累犯，應依法加重
    其刑。爰審酌被告乙○○與辛○○均年富力強，卻不思以正
    當途徑獲取合理之金錢報酬，其等所為之常業重利行為（甚
    有換算為年息，達百分之九百者），對於因陷於急迫且原本
    即已經濟狀況不佳之借款人，無異於趁火打劫，造成借款人
    之經濟狀況更形惡化，進一步衍生各種家庭、社會與犯罪問
    題，況被告辛○○已有與共同被告寅○○以暴力及恐嚇等不
    法方式討債之行為，被告乙○○雖曾於偵查中自白，惟至本
    院行準備程序及審理中，復又否認犯行，被告辛○○則自始
    至終均否認犯行，均難認有何悔意，被告乙○○雖參與之時
    間較長，惟供述態度較佳，亦未涉及暴力討債之情形，被告
    辛○○雖參與之時間較短，惟其討債所用之手段，殊為法秩
    序所難容，及其等犯罪之動機、個別之素行（被告乙○○並
    無任何前案紀錄，素行尚稱良好）、所獲取之重利、被告辛○○共同恐嚇行為所致被害人丙○○心理安全之危害程度等
    一切情狀，予以分別量處如主文所示之刑，被告辛○○部分
    ，並定其應執行刑，以示懲儆。
五、扣案如表三所示之物品，分別為被告乙○○或共同正犯寅○○所有供犯罪所用（附表三編號一、四、五之帳冊、聯絡簿
    ）或預備之物（附表三編號二、三、六、七之空白借據與空
    白本票），業據其等於警詢及本院審理中供述明確，均應依
    刑法第三十八條第一項第二款宣告沒收（至扣案如附表二所
    示之物品，因被告乙○○、辛○○及共同被告寅○○，就實
    際貸放之本金及年息百分之二十範圍內之利息請求權部分，
    仍在民法保障之範圍內，該等扣案物品具有債權證明之性質
    ，自不宜認屬被告乙○○等人因犯罪所得之物，逕予宣告沒
    收）。
六、不另為無罪之諭知部分：
    公訴意旨雖另認：被告乙○○及辛○○等人常業重利犯行之
    被害人，亦包含癸○○、丑○○、亥○○、午○○、天○○
    、卯○○等人（見起訴書及起訴書附表一編號九、十、十五
    、十七、十八、十九所載）。惟查：
  (一)被害人癸○○稱：伊曾因急需用錢，透過一名綽號「阿麟」
    之姓名年籍不詳男子向地下錢莊借錢，利息則由「阿麟」主
    動向伊收取等語；被害人卯○○稱：伊曾因缺錢急用，向一
    名經營地下錢莊綽號「陳仔」之姓名年籍不詳男子借得一萬
    元，利息均由「陳仔」向伊收取等語，惟經員警向其等提示
    被告乙○○、辛○○與共同被告寅○○之相片，被害人癸○○與卯○○均稱並非其等所指「阿麟」或「陳仔」之男子（
    見被害人癸○○與卯○○之警詢筆錄），是被告乙○○、辛○○及共同被告寅○○三人，已難認為與被害人癸○○及卯
    ○○之借款案有何關連；況本件被害人癸○○與卯○○於借
    款當時交付之身分證影本等證件資料，雖係於員警查獲當時
    ，同時在共同被告寅○○臺中市北屯區○○○○街五十四號
    一樓之租屋處所扣得，惟審諸被害人癸○○與卯○○均稱：
    借款已清償等語，而本案卷證資料中，另曾扣得證人子○○
    簽發之本票影本，而證人子○○稱：「據我所知，我當時向
    其借錢的『阿南仔』此人已經死亡，『阿南仔』在死亡之前
    將我所簽下的本票轉賣給他們（指寅○○等人），所以警察
    才會查獲這些資料」、「（寅○○等人所經營之地下錢莊是
    如何向你收取利息或本金？）他沒有向我收取利息，只是要
    我攤還本金一萬五千元」等語（見子○○之警詢筆錄），顯
    見扣案之貸款資料中，並非全然屬於被告乙○○、辛○○或
    共同被告寅○○於放款當時所取得之資料，而既無證據顯示
    被告乙○○等人與該實際放款之人有何犯意之聯絡，或於放
    款後，有向被害人癸○○或卯○○收取重利之行為，自無從
    認其等常業重利之犯罪行為，亦及於此部分。
  (二)另被害人丑○○、亥○○及午○○雖分別有經由被告乙○○
    或共同被告寅○○貸放而借得款項之事實（見其等警詢筆錄
    及扣案證物），惟依其等所述，被告乙○○及共同被告寅○○向其等收取之利息，經換算為年息後，分別「僅」為百分
    之三十六、百分之三十六及百分之四十（均依實際取得之本
    金與應繳付之利息計算），其利率雖較民法所保障之週年利
    率百分之二十上限為高，惟審諸會向地下錢莊借貸者，其自
    身之借貸條件原即較差，而現時諸如銀行信用卡之循環信用
    利率或現金卡預借現金之利率，亦常近於週年利率百分之二
    十，是尚難謂被告乙○○等人此部分收取之利息，已屬與原
    本顯不相當之重利。
  (三)另依被害人天○○所述計算，其所繳付之利息，約達年息百
    分之六十三，雖屬偏高，惟依該種借款本屬短期借款，而其
    借款十二萬元，實拿十一萬四千元，僅一個月即攤還「本金
    」十二萬元，實際上付出之利息即為該預扣之六千元利息（
    見天○○之警詢筆錄），似難謂為與原本顯不相當；惟無論
    如何，被害人天○○未能明確指認放款與向其收取利息之男
    子為何人，揆諸上開關於被害人癸○○與卯○○部分之說明
    ，亦無從認被告乙○○與辛○○（及共同被告寅○○）之犯
    罪事實，亦即於此部分。
  (四)惟公訴意旨既認被告乙○○與辛○○常業重利罪之犯罪事實
    部分，及於被害人癸○○、丑○○、亥○○、午○○、天○○、卯○○等六人，此部分如經成立犯罪，與前開業經起訴
    及本院認定為有罪之部分，將具有實質上一罪之關係，爰不
    另為無罪之諭知。
據上論斷，應依刑事訴訟法第二百九十九條第一項前段，刑法第
二十八條、第三百四十五條、第三百零五條、第四十七條、第五
十一條第五款、第三十八條第一項第二款，罰金罰鍰提高標準條
例第一條前段，判決如主文。
本案經檢察官辰○○到庭執行職務。
中　  華　　民　　國　九十四　年　  六  　月　十六　　日
                臺灣臺中地方法院刑事第六庭
                    審判長法  官  簡 源 希
                          法  官  林 念 祖
                          法  官  鄧 敏 雄
上正本證明與原本無異
如不服本判決，應於送達後十日內向本院提出上訴狀（須附繕本
），上訴於臺灣高等法院臺中分院。
                          書記官  黃 士 益
中　  華　　民　　國　  94　  年　  10  　月　  03　　日
附錄本案論罪科刑參考法條全文：
中華民國刑法第三百四十五條
以犯前條之罪為常業者，處五年以下有期徒刑，得併科三千元以
下罰金。
中華民國刑法第三百四十四條
乘他人急迫、輕率或無經驗貸以金錢或其他物品，而取得與原本
顯不相當之重利者，處一年以下有期徒刑、拘役或科或併科一千
元以下罰金。
中華民國刑法第三百零五條
以加害生命、身體、自由、名譽、財產之事，恐嚇他人致生危害
於安全者，處二年以下有期徒刑、拘役或三百元以下罰金。
附表一：常業重利罪被害人之被害情形
┌──┬───┬────┬────┬────┬──┬───┬────┐
│編號│被害人│借款時間│借款方式│借款金額│利率│已繳付│出面貸款│
│    │      │、地點  │        │        │（年│之利息│或收取利│
│    │      │        │        │        │息）│      │息之人  │
├──┼───┼────┼────┼────┼──┼───┼────┤
│一  │壬○○│1.9.16.│以十天為│1.一萬五│900%│共一萬│寅○○  │
│    │      │  臺中市│一期，每│  千元  │    │八千元│        │
│    │      │        │期每萬元│        │    │      │        │
│    │      │        │借款利息│        │    │      │        │
│    │      │2.9.│二千元，│2.二萬五│    │      │        │
│    │      │  臺中市│並預扣一│  千元  │    │      │        │
│    │      │        │期利息  │        │    │      │        │
├──┼───┼────┼────┼────┼──┼───┼────┤
│二  │酉○○│2.  │同上    │三萬元  │900%│三萬元│寅○○、│
│    │      │臺中市  │        │        │    │      │「阿南」│
├──┼───┼────┼────┼────┼──┼───┼────┤
│三  │未○○│6.4.  │同上    │一萬元  │900%│二千元│乙○○  │
│    │      │臺中市  │        │        │    │（已還│        │
│    │      │        │        │        │    │本金）│        │
├──┼───┼────┼────┼────┼──┼───┼────┤
│四  │己○○│9.  │以十天為│四萬元  │635%│五萬六│乙○○  │
│    │      │臺中市  │一期，每│        │    │千元  │        │
│    │      │        │期每萬元│        │    │      │        │
│    │      │        │借款利息│        │    │      │        │
│    │      │        │一千五百│        │    │      │        │
│    │      │        │元，並預│        │    │      │        │
│    │      │        │扣一期利│        │    │      │        │
│    │      │        │息      │        │    │      │        │
├──┼───┼────┼────┼────┼──┼───┼────┤
│五  │丙○○│9.  │以十天為│六萬元  │399%│五萬四│乙○○  │
│    │      │臺中市  │一期，每│        │    │千元  │        │
│    │      │        │期每萬元│        │    │      │        │
│    │      │        │借款利息│        │    │      │        │
│    │      │        │一千元，│        │    │      │        │
│    │      │        │並預扣一│        │    │      │        │
│    │      │        │期利息  │        │    │      │        │
├──┼───┼────┼────┼────┼──┼───┼────┤
│六  │戌○○│10.20.  │同上    │二萬元  │399%│二千元│乙○○  │
│    │      │臺中市  │        │        │    │（已還│        │
│    │      │        │        │        │    │本金）│        │
├──┼───┼────┼────┼────┼──┼───┼────┤
│七  │宇○○│11.某日│以十天為│一萬元  │635%│不詳  │寅○○  │
│    │      │臺中市  │一期，每│        │    │      │        │
│    │      │        │期每萬元│        │    │      │        │
│    │      │        │借款利息│        │    │      │        │
│    │      │        │一千五百│        │    │      │        │
│    │      │        │元，並預│        │    │      │        │
│    │      │        │扣一期利│        │    │      │        │
│    │      │        │息      │        │    │      │        │
├──┼───┼────┼────┼────┼──┼───┼────┤
│八  │申○○│12.初  │同上    │三萬元  │635%│一萬八│寅○○  │
│    │（原名│臺中市  │        │        │    │千元（│        │
│    │黃仁智│        │        │        │    │已還本│        │
│    │）    │        │        │        │    │金）  │        │
├──┼───┼────┼────┼────┼──┼───┼────┤
│九  │甲○○│12.20.  │以十天為│二萬元  │399%│四萬二│乙○○  │
│    │      │臺中市  │一期，每│        │    │千元  │        │
│    │      │        │期每萬元│        │    │      │        │
│    │      │        │借款利息│        │    │      │        │
│    │      │        │一千元，│        │    │      │        │
│    │      │        │並預扣一│        │    │      │        │
│    │      │        │期利息  │        │    │      │        │
├──┼───┼────┼────┼────┼──┼───┼────┤
│十  │宙○○│2.初  │以十天為│三十五萬│111%│十三萬│乙○○  │
│    │      │臺中市  │一期，每│元      │    │六千零│        │
│    │      │        │期每萬元│        │    │五百元│        │
│    │      │        │借款利息│        │    │（已還│        │
│    │      │        │三百元，│        │    │本金）│        │
│    │      │        │並預扣一│        │    │      │        │
│    │      │        │期利息  │        │    │      │        │
├──┼───┼────┼────┼────┼──┼───┼────┤
│十一│巳○○│2.20.  │以十天為│三萬元  │410%│四萬三│辛○○  │
│    │      │彰化縣  │一期，每│        │    │千二百│        │
│    │      │        │期每萬元│        │    │元    │        │
│    │      │        │借款利息│        │    │      │        │
│    │      │        │九百元，│        │    │      │        │
│    │      │        │並預扣一│        │    │      │        │
│    │      │        │期利息  │        │    │      │        │
├──┼───┼────┼────┼────┼──┼───┼────┤
│十二│戊○○│3.某日│以十天為│十萬元  │399%│四萬元│寅○○、│
│    │      │臺中市  │一期，每│        │    │（已還│辛○○  │
│    │      │        │期每萬元│        │    │本金）│        │
│    │      │        │借款利息│        │    │      │        │
│    │      │        │一千元，│        │    │      │        │
│    │      │        │並預扣一│        │    │      │        │
│    │      │        │期利息  │        │    │      │        │
├──┼───┼────┼────┼────┼──┼───┼────┤
│十三│地○○│3.  │以十天為│二萬元  │635%│一萬五│乙○○  │
│    │      │臺中市  │一期，每│        │    │千元（│        │
│    │      │        │期每萬元│        │    │已還本│        │
│    │      │        │借款利息│        │    │金）  │        │
│    │      │        │一千五百│        │    │      │        │
│    │      │        │元，並預│        │    │      │        │
│    │      │        │扣一期利│        │    │      │        │
│    │      │        │息      │        │    │      │        │
├──┼───┼────┼────┼────┼──┼───┼────┤
│十四│丁○○│6.2.  │以三十天│五萬元  │133%│一萬五│寅○○  │
│    │      │臺中市  │為一期，│        │    │千元（│        │
│    │      │        │每期每萬│        │    │已還本│        │
│    │      │        │元借款利│        │    │金）  │        │
│    │      │        │息一千元│        │    │      │        │
│    │      │        │，並預扣│        │    │      │        │
│    │      │        │一期利息│        │    │      │        │
├──┼───┼────┼────┼────┼──┼───┼────┤
│十五│庚○○│6.  │以十天為│二萬五千│635%│一萬七│寅○○、│
│    │      │臺中市  │一期，每│元      │    │千二百│乙○○、│
│    │      │        │期每萬元│        │    │五十元│辛○○  │
│    │      │        │借款利息│        │    │（已攤│        │
│    │      │        │一千五百│        │    │還一萬│        │
│    │      │        │元，並預│        │    │元本金│        │
│    │      │        │扣一期利│        │    │）    │        │
│    │      │        │息      │        │    │      │        │
└──┴───┴────┴────┴────┴──┴───┴────┘
附表二：不沒收之扣案物品
┌──┬───┬──────────────┬─────┬─────┐
│編號│被害人│借款時簽寫（發）之文書、票據│信封袋編號│  備  註  │
│    │      │、質押之證件與同時交付之其他│          │          │
│    │      │物品（本票面額之貨幣單位為新│          │          │
│    │      │臺幣）                      │          │          │
├──┼───┼──────────────┼─────┼─────┤
│一  │壬○○│本票（六張，面額分別為一萬五│        │          │
│    │      │千元與二萬五千元各二張、三萬│          │          │
│    │      │元與五萬元各一張）          │          │          │
├──┼───┼──────────────┼─────┼─────┤
│二  │酉○○│本票（二張，面額分別為五萬元│        │          │
│    │      │及六萬元）、身分證影本      │          │          │
├──┼───┼──────────────┼─────┼─────┤
│三  │未○○│本票（面額三萬元）、身分證影│        │本票未扣案│
│    │      │本、營業用小客車行車執照    │          │          │
├──┼───┼──────────────┼─────┼─────┤
│四  │己○○│借據、本票（面額十二萬元）、│        │          │
│    │      │身分證影本                  │          │          │
├──┼───┼──────────────┼─────┼─────┤
│五  │丙○○│本票（三張，面額不詳）、身分│        │本票未扣案│
│    │      │證影本、營業用小客車行車執照│          │          │
│    │      │影本                        │          │          │
├──┼───┼──────────────┼─────┼─────┤
│六  │戌○○│本票（面額六萬元）、身分證影│        │本票未扣案│
│    │      │本                          │          │          │
├──┼───┼──────────────┼─────┼─────┤
│七  │宇○○│本票（面額三萬元）、身分證影│        │本票未扣案│
│    │      │本                          │          │          │
├──┼───┼──────────────┼─────┼─────┤
│八  │申○○│本票（面額九萬元）、身分證影│        │本票未扣案│
│    │（原名│本                          │          │          │
│    │黃仁智│                            │          │          │
│    │）    │                            │          │          │
├──┼───┼──────────────┼─────┼─────┤
│九  │甲○○│借據、本票（二張，面額均為三│        │          │
│    │      │萬元）、身分證影本          │          │          │
├──┼───┼──────────────┼─────┼─────┤
│十  │宙○○│借據（二張）、讓渡證書、本票│    0   │          │
│    │      │（二張，面額分別為四十萬元及│          │          │
│    │      │四十五萬元）、支票（二張，面│          │          │
│    │      │額分別為十五萬元及二十萬元）│          │          │
│    │      │、名片、身分證影本          │          │          │
├──┼───┼──────────────┼─────┼─────┤
│十一│巳○○│借據、本票（面額六萬元）、身│    ９    │          │
│    │      │分證影本                    │          │          │
├──┼───┼──────────────┼─────┼─────┤
│十二│戊○○│借據、和解書、本票（面額十萬│        │          │
│    │      │元）、身分證影本            │          │          │
├──┼───┼──────────────┼─────┼─────┤
│十三│地○○│本票（面額二萬元）、身分證影│        │本票未扣案│
│    │      │本、名片、便條紙            │          │          │
├──┼───┼──────────────┼─────┼─────┤
│十四│丁○○│借據、和解書、本票（面額十五│    90    │          │
│    │      │萬元）、身分證影本、員工證影│          │          │
│    │      │本                          │          │          │
├──┼───┼──────────────┼─────┼─────┤
│十五│庚○○│借據、和解書、本票（二張，面│    98    │          │
│    │      │額分別為三萬元及四萬五千元）│          │          │
│    │      │、身分證影本、IC健保卡影本  │          │          │
└──┴───┴──────────────┴─────┴─────┘
附表三：應沒收之扣案物品
┌──┬──────────┬────┬────┬─────────┐
│編號│    品　    　名    │ 數  量 │所 有 人│  查  獲  地  點  │
├──┼──────────┼────┼────┼─────────┤
│一  │帳冊                │參本    │寅○○  │臺中市北屯區文昌東│
│    │                    │        │        │四街五十四號一樓辦│
│    │                    │        │        │公桌右下方抽屜    │
├──┼──────────┼────┼────┼─────────┤
│二  │空白借據            │壹疊    │寅○○  │同上              │
├──┼──────────┼────┼────┼─────────┤
│三  │空白本票            │壹本    │寅○○  │同上              │
├──┼──────────┼────┼────┼─────────┤
│四  │帳冊                │壹本    │乙○○  │同上址三樓乙○○臥│
│    │                    │        │        │房手提袋內        │
├──┼──────────┼────┼────┼─────────┤
│五  │聯絡簿              │壹本    │乙○○  │同上              │
├──┼──────────┼────┼────┼─────────┤
│六  │空白借據            │壹疊    │乙○○  │寅○○及乙○○所使│
│    │                    │        │        │用之車牌號碼H6-010│
│    │                    │        │        │8 號自用小客車後座│
├──┼──────────┼────┼────┼─────────┤
│七  │空白本票            │壹本    │乙○○  │同上              │
└──┴──────────┴────┴────┴─────────┘
